臺灣板橋地方法院刑事判決　　　　　　 100年度易字第1868號
公　訴　人　臺灣板橋地方法院檢察署檢察官
被　　　告　王聖凱
上列被告因侵占案件，經檢察官提起公訴（100年度偵字第5674
號），本院判決如下：
    主    文
王聖凱意圖為自己不法之所有，而侵占遺失物，處罰金新臺幣壹
萬元，如易服勞役，以新臺幣壹仟元折算壹日。
    犯罪事實
一、王聖凱係位在新北市○○區○○路92號全家便利商店之店員
    ，其於民國100年1月11日上午 5時17分許，在前揭商店內輪
    值大夜班時，於該商店內之結帳櫃臺上，拾得陳嫚妮購物時
    不慎遺留而失去持有之皮夾1只（內含現金新臺幣〈下同〉3
    ,600元、提款卡、國民身分證、健保卡等物）後，竟基於為
    自己不法所有之意圖，將該遺失物據為己有，並攜至該商店
    內之倉庫藏放，嗣陳嫚妮屢次返回該商店尋找遺失物，並敘
    明遺失物之名稱及特徵等，王聖凱仍隱匿其已拾獲上開皮夾
    之事實，向陳嫚妮訛稱其未見有任何皮夾遺留在店內云云，
    迨王聖凱下班之際，猶未將前揭拾獲皮夾之事轉告予店內相
    關人員，反將之攜出於該商店外，俟陳嫚妮於同日上午10時
    許，向該商店副店長莊美慧反應上情，旋由莊美慧調閱店內
    監視器錄影畫面察看，始發覺王聖凱確有在櫃臺上拾獲皮夾
    ，即以電話聯絡王聖凱，並要求其返回店內觀看監視器錄影
    畫面，王聖凱見事跡顯已敗露，乃先發制人，立即持前開皮
    夾至新北市政府警察局中和第一分局中和派出所報案，並以
    其於95年12月15日更名前之「王信竣」名義及虛偽之「身分
    證統一編號：Ｚ000000000號」資料，向警員佯稱其在華中橋
    下附近拾獲上揭皮夾，冀免為警循線追查，圖以脫免刑責，
    嗣經警通知陳嫚妮領回該皮夾，並調閱前開監視器錄影資料
    ，始悉上情。
二、案經陳嫚妮訴由新北市政府警察局中和第一分局移送臺灣板
    橋地方法院檢察署檢察官偵查起訴。
    理    由
一、按所謂證據能力，指證據得提出於法院調查，以供作認定犯
    罪事實存否之用所具備之形式資格，而證據能力之有無，即
    證據是否適格，悉依相關法律定之，不許法院自由判斷。無
    證據能力之證據資料，應先予以排除，不得作為判斷之依據
    ，故證據資料必先具有證據能力，容許為訴訟上之證明，並
    在審判期日經合法調查後，始有證明力可言，而得進一步為
    法院評斷其能否證明某種待證事實有無之實質證據價值（最
    高法院95年度臺上字第3764號、96年度臺上字第5979號判決
    意旨參照）。又依法律規定為有證據能力之證據，於其條文
    如係規定應符合一定之要件，始例外取得證據能力者，於個
    案審判上如何認定其符合規定之要件，自應於判決理由內，
    依其調查所得為必要之說明。茲就本案所涉之證據能力部分
    ，分列說明如下：
 1、傳聞法則乃係對被告以外之人於審判外之言詞或書面陳述所
    為之規範，非供述證據即無傳聞法則之適用，至判斷是否為
    供述證據，厥在於該項證據是否有經過「知覺」、「記憶」
    及「表達」之供述要素存在。又照片係傳達照相當時之現場
    實況，而照片所傳達者與現場實況，二者內容之一致性，則
    係藉由機械運作本身之客觀性、邏輯性加以保障；換言之，
    照片並不存在人類經常對於現實情狀之知覺、記憶、表達而
    生錯誤或扭曲之情形，自非供述證據。經查，本判決下列所
    引用之照片，參諸上開說明，既非供述證據，當無傳聞法則
    之適用，復查別無其他事證足以懷疑或證明前揭照片有經偽
    造、變造之情形，又該等照片與本案皆具有關聯性，且經合
    法攝得，均應認有證據能力。
 2、為保障被告之反對詰問權，排除具有虛偽危險性之傳聞證據
    ，以求實體真實發見，92年2月6日修正公布、同年9月1日施
    行之刑事訴訟法，乃增訂傳聞法則及其例外規定，而於第15
    9條第1項修正為「被告以外之人於審判外之言詞或書面陳述
    ，除法律有規定者外，不得作為證據」，該條所稱「法律有
    規定」得作為證據者，即傳聞法則之例外規定，例如同法增
    訂之第159條之1至第159條之5等，此均屬有證據能力之法律
    規定。次按被告以外之人於審判外之陳述，雖不符刑事訴訟
    法第159條之1至第159條之4之規定，而經當事人於審判程序
    同意作為證據，法院審酌該言詞陳述或書面陳述作成時之情
    況，認為適當者，亦得為證據。當事人、代理人或辯護人於
    法院調查證據時，知有第159條第1項不得為證據之情形，而
    未於言詞辯論終結前聲明異議者，視為有前項之同意，同法
    第159條之5定有明文，究其立法意旨在於傳聞證據未經當事
    人之反對詰問予以核實前，原則上先予排除，惟若當事人業
    已放棄反對詰問權，於審判程序中表明同意該等傳聞證據可
    作為本案證據，或於言詞辯論終結前未曾聲明異議者，基於
    尊重當事人對傳聞證據之處分權，且證據資料愈豐富，愈有
    助於真實發見之理念，並強化言詞辯論之功能，使訴訟程序
    得以聚焦於爭點，集中審理與順暢進行，上開傳聞證據亦應
    具有證據能力，又同條第2項「擬制同意」與同條第1項之明
    示同意有別，實務上常見當事人等係以「無異議」或「沒有
    意見」表示之，斯時倘該證據資料之性質，已經辯護人閱卷
    而知悉，或自起訴書、原審判決書之記載而了解，或偵、審
    中經檢察官、審判長、受命法官、受託法官告知，或被告逕
    為認罪答辯或有類似之作為、情況，即可認該相關人員於調
    查證據之時，知情而合於擬制同意之要件（最高法院96年度
    臺上字第4174號判決意旨參照）。另刑事訴訟法第159條之5
    之規定，僅在強調當事人之同意權得取代其反對詰問權，使
    傳聞證據得作為證據，並無限制必須不符合同法第159條之1
    至第159條之4規定，始有適用；亦即，依目的解釋之方法，
    第159條之5並不以被告以外之人於審判外之陳述「必不符合
    」第159條之1至第159條之4有關傳聞法則例外規定之情形，
    始有其適用（臺灣高等法院暨所屬法院96年度法律座談會刑
    事類提案第26號研討結果足資參照）。經查，本判決下列其
    餘所引用之被告王聖凱以外之人於審判外之言詞或書面陳述
    ，固皆屬傳聞證據，惟當事人迄至言詞辯論終結時，對於前
    揭傳聞證據既均已知其情，或已同意作為證據，或未對該等
    證據資料之證據能力聲明異議，本院審酌上開證據資料製作
    時之情況，製作人與被告間並無恩怨嫌隙，衡諸製作當時應
    無刻意誣陷或迴護被告之情，復查無其他違法不當取證或證
    據容許性明顯過低等瑕疵，因認以之作為證據俱屬適當，揆
    諸前開規定與說明，該等證據資料自應有證據能力。
二、訊據被告王聖凱固坦承其於上開時、地，確有在其工作之便
    利商店櫃臺上拾獲皮夾，並將之放在店內倉庫之事實，惟矢
    口否認有何侵占遺失物之犯行，辯稱：伊沒有做，王信竣係
    伊之前名字，並非假名，伊留王信竣舊名，係不想分得皮夾
    內三分之一的錢，且有太多新聞說撿到皮夾後又被告，伊不
    想承擔這些後果，至所留Ｚ000000000身分證字號係因在警察
    局時，伊沒有拿出身分證，而係憑印象講的，伊當時係主動
    先拿到派出所交給警方後，副店長才打電話給伊，並非被動
    還給客人，伊沒有向陳嫚妮說有撿到皮夾，係因陳嫚妮所述
    之皮夾特徵與伊所撿到者不符，而皮夾與現金既為證物，為
    何警員沒有列為證物，而還給陳嫚妮云云。經查：
(一)上開犯罪事實，迭據證人即告訴人陳嫚妮於100年1月11日警
    詢時指述及100年3月10日、同年月30日偵訊時結證詳確，並
    經證人莊美慧於100年4月20日警詢時證述屬實，復有全家便
    利商店所開立之統一發票1紙、被告戶籍謄本1份、遺失物照
    片 2張、現場監視器錄影畫面翻拍照片14張等件在卷可稽，
    又被告事後雖將告訴人所遺失之皮夾送交警員處理，惟其並
    非以真實之身分證資料報案，且以更名許久之舊名為之，佐
    以證人莊美慧、陳嫚妮前揭所述情節，顯見被告係因證人莊
    美慧之電話聯繫後，見其侵占事跡將行敗露，乃決意先發制
    人，立即將該皮夾送警處理，且為避免留下真實姓名年籍資
    料，致其工作之便利商店人員知悉此事為其所為，乃以其於
    95年12月15日更名前之「王信竣」名義及虛偽之「身分證統
    一編號：Ｚ000000000號」資料，向警員佯稱其在華中橋下附
    近拾獲上揭皮夾，冀免為警循線追查，圖以脫免刑責，是被
    告向警報案歸還前揭遺失物之目的，乃係因形勢所逼，而為
    規避刑責所不得不然之為，並非出於主動返還之意，矧被告
    屢次對告訴人所詢是否在櫃臺上拾得遺失之皮夾乙事，皆偽
    稱未見此情而敷衍搪塞之，可見被告並非僅將拾獲之遺失物
    延不交還或有其他原因致一時未能交還，足徵被告於拾獲告
    訴人所遺失之皮夾之初，即有為自己不法所有之意圖，彰明
    較著。
(二)被告固辯以因告訴人向其描述所遺失之皮夾顏色為藍色，與
    其拾獲之深藍色皮夾顏色不符，故未歸還告訴人云云，惟參
    以社會一般生活經驗，被告既於便利商店櫃臺上拾獲顧客所
    遺失之皮夾，理當依據皮夾之外觀、特徵及內含之身分證件
    等項，逐一比對告訴人之說詞，以資確認是否相合，被告既
    為智識思慮俱屬正常之成年人，且教育程度非低，復有非短
    之社會工作經歷，對此自難諉為不知，殊無僅因告訴人所述
    之皮夾顏色，與其主觀上所認知之顏色深淺有些微之差異，
    即斷然遽認告訴人非其拾獲之皮夾所有人之理，況被告對告
    訴人所詢是否在櫃臺上見到所遺失之皮夾乙事，始終未據實
    以告，迨被告下班時，仍未將前揭在櫃臺上拾獲皮夾之事轉
    知或將該皮夾移交予店內相關人員處理，反於工作繁忙之際
    ，猶記得將之攜出於該商店外，所為皆與常情事理相悖，若
    謂被告僅係一時疏忽，未及注意及此，衡情度理，孰人能信
    ？是以，被告所辯，要屬砌詞圖卸之詞，不足為信。
(三)按有罪判決書對於被告否認犯罪所為有利之辯解，僅須將法
    律上阻卻犯罪成立及應為刑之減免等原因事實之主張，予以
    諭列即可，其他單純犯罪構成事實之否認及主張有利於己之
    犯罪動機，原判決縱未逐一予以判斷，亦非理由不備（最高
    法院81年度臺上字第2330號判決意旨可參）。復依舉證責任
    分配標準，被告若提出所謂「幽靈抗辯」，此為被告否認為
    犯罪主體或否認有犯罪故意，屬構成要件該當性之抗辯事項
    ，被告不負終局之「說服責任」，然該事項既有利於被告，
    且被告對於該積極主張之事實，衡情多有「特別知識」，較
    諸公訴人更易知曉應自何處取得相關證據以供調查，本應由
    被告負「提出證據責任」，苟若被告得以證明待證事實至「
    尚有合理懷疑」之程度，則舉證責任當即轉換，而由公訴人
    就被告抗辯事項不存在負舉證責任，並須證明至「無合理懷
    疑」程度；倘若被告對此「幽靈抗辯」之舉證尚未達此程度
    ，縱令其抗辯在理論上或有成立之可能，但實質上卻無從查
    證，此仍不足資為有效之抗辯，公訴人斯時並無責任證明該
    抗辯事實不存在，法院就此抗辯即應逕為不利於被告之認定
    。值此，被告其餘所辯各詞，無非空言，顯非有效之抗辯，
    且非對法律上阻卻犯罪成立等原因事實為主張，爰不再逐一
    詳予論敘本院不採之判斷理由。
(四)綜上各節相互參佐，被告確有如犯罪事實一所載之犯行，洵
    堪認定，其所辯無非空言圖飾，推諉杜撰，咸屬事後脫罪卸
    責之詞，尚不足為憑採。本案事證已臻明確，應予依法論科
    。
三、按遺失物，乃指權利人無拋棄之意思，而偶爾遺留失去持有
    之物，所謂離本人所持有之物，係指物之離其持有，非出於
    本人之意思者而言。又侵占罪為即成犯，於持有人將持有他
    人之物變易為所有之意思時，即行成立，最高法院著有67年
    臺上字第2662號判例要旨可資覆按。核被告王聖凱所為，係
    犯刑法第 337條之侵占遺失物罪，公訴人認被告所為，係犯
    同條侵占離本人所持有之物罪，容有誤會。爰審酌被告未曾
    受有論罪科刑及執行之情形，此有臺灣高等法院被告前案紀
    錄表在卷可參，素行雖可，惟其拾得他人遺失物後，不知誠
    實以對，猶將之據為己有，復於偵審中矢口否認犯行，飾詞
    圖卸己責，不知己非何在，顯難認有何自省悛悔之意，殊不
    宜輕縱之，兼衡酌其犯罪時未受任何特別刺激、犯罪之動機
    、目的、手段、情節、所生危害與侵占之財物價值、其智識
    程度、平日生活與經濟狀況、與告訴人之關係等一切情狀，
    量處如主文所示之刑，併諭知易服勞役之折算標準。
四、不另為無罪諭知部分：
(一)公訴意旨另以：被告於上開時、地所侵占之皮夾內，尚有現
    金10,000 元，因認被告此部分亦涉犯刑法第337條之侵占遺
    失物罪嫌云云。
(二)按犯罪事實應依證據認定之，無證據不得認定犯罪事實，刑
    事訴訟法第154條第2項定有明文。又事實之認定，應憑證據
    ，如未能發現相當證據，或證據不足以證明，自不能以推測
    或擬制之方法，以為裁判基礎；認定犯罪事實所憑之證據，
    雖不以直接證據為限，間接證據亦包括在內，然而無論直接
    或間接證據，其為訴訟上之證明，須於通常一般之人均不致
    有所懷疑，而得確信其為真實之程度者，始得據為有罪之認
    定，倘其證明尚未達到此一程度，而有合理之懷疑存在時，
    即無從為有罪之認定；認定不利於被告之事實，須依積極證
    據，苟積極證據不足為不利於被告事實之認定時，即應為有
    利於被告之認定，更不必有何有利之證據，最高法院分別著
    有40年臺上字第86號、76年臺上字第4986號及30年上字第81
    6 號判例意旨可資參照；又按以告訴人為證人，與通常一般
    第三人之為證人不同，告訴人指訴之目的無非在冀使被告受
    刑事追訴與處罰，本質上係與被告處於絕對相反之立場，而
    為達指訴目的，告訴人就被害經過所為之供述內容，難免渲
    染、誇大，未必完全真實，復有虛偽陳述之危險，是告訴人
    若以渠所體驗之被害事實為陳述，雖不失為法定證據方法之
    一種，然縱令渠立於證人地位具結而為指證、陳述，渠指述
    之證據價值並未當然高於一般證人之證述，渠供述證據之證
    明力仍較與被告無利害關係之一般證人之陳述薄弱，苟非另
    有其他證據佐實推證，自不能遽採為判決之唯一證據。從而
    ，告訴人就被害經過之指訴，除須無瑕疵可指外，尚須就其
    他方面調查認與事實相符，始得採為論罪科刑之依據，非謂
    就告訴人已踐行人證之調查程序，即得恝置其他證據不論，
    逕以渠指證、陳述作為有罪判決之唯一證據；又告訴人之指
    訴若有瑕疵，則在未究明實情前，自不得遽採為論罪科刑之
    根據，而所謂無瑕疵，乃係指告訴人所為不利被告之陳述，
    與社會上之一般生活經驗或卷附其他客觀事證並無矛盾而言
    ，至所謂就其他方面調查認與事實相符，非僅以所援用之旁
    證足以證明被害結果為已足，仍應調查其他補強證據，以增
    強或擔保告訴人陳述確有相當之真實性，而為通常一般人均
    不致有所懷疑，亦即須綜合一切證據之積極佐證，除認定被
    告確為加害人之外，在推理上無從另為其他合理原因之假設
    而言，始得據為有罪之認定（最高法院61年臺上字第3099號
    暨52年臺上字第1300號判例意旨、87年度臺上字第2176號、
    92年度臺上字第5580號、94年度臺上字第3326號、95年度臺
    上字第508號、第526號、第3705號、第6017號、第6358號、
    第6464號等判決意旨足資參照）。質言之，告訴人縱立於證
    人地位而為結證，且渠指證、陳述內容前後一致，又無矛盾
    ，而無瑕疵可指，仍不得逕以之作為有罪判決之唯一證據，
    尚應調查其他證據，以察渠所述是否與事實相符。
(三)公訴人認被告另涉侵占遺失物現金10,000元之罪嫌，無非係
    以告訴人之指證為論據，此外別無其他積極證據。訊據被告
    固坦承其於上揭時、地有拾獲皮夾，惟堅詞否認有侵占其內
    現金之犯行，辯稱：伊未抽取該皮夾內之現金，亦不知該皮
    夾內之現金數額是否有10,000元等語。經查，告訴人於警詢
    及100年3月10日偵訊時固指稱渠領回皮夾時，發現其內短少
    現金約10,000元，然於100年3月30日偵查中則指稱渠無法確
    定皮夾內短少之正確金額，但至少有10,000元，嗣於本院審
    訊時則表明渠沒有辦法提出證據證明被告將10,000元據為己
    有，是告訴人既無法具體敘明渠所遺失之皮夾內，究放置有
    多少金額之現金，又無其他積極事證可供調查告訴人所遭侵
    占之皮夾內確另有現金10,000元，自難逕以告訴人單一之指
    述，遽為不利被告認定之論據。此外，復查無其他積極證據
    足資佐證被告此部分之犯行，本應為無罪之諭知，惟公訴人
    起訴被告侵占遺失物現金10,000元之事實，因與前開科刑部
    分，為單純一罪之關係，爰不另為無罪之諭知，末此敘明。
據上論斷，應依刑事訴訟法第299條第1項前段、第310條之1第1
項，刑法第337條、第42條第3項前段，刑法施行法第1條之1第1
項、第2項前段，判決如主文。
本案經檢察官陳世錚到庭執行職務
中    華    民    國    100    年    8    月    25    日
                  刑事第十七庭  法  官  劉正偉
上列正本證明與原本無異。
如不服本判決，應於判決送達後10日內敘明上訴理由，向本院提
出上訴狀 (應附繕本) ，上訴於臺灣高等法院。其未敘述上訴理
由者，應於上訴期間屆滿後20日內向本院補提理由書「切勿逕送
上級法院」。
                                書記官   陳慧津
中    華    民    國   100    年    8     月    30    日
附錄論罪法條全文：
中華民國刑法第337條：
意圖為自己或第三人不法之所有，而侵占遺失物、漂流物或其他
離本人所持有之物者，處5百元以下罰金。